---
title: "Funciones en R Base: Con paciencia y coraje"
subtitle: "Una introducción práctica al diseño y uso de funciones sin depender de paquetes"
format: revealjs
editor: source
---

# Introducción

-   Las funciones son bloques de código reutilizables.
-   Permiten escribir programas más ordenados, legibles y mantenibles.
-   Hoy veremos cómo se definen, usan y evalúan funciones en **R base**.


# ¿Por qué usamos funciones?

---

## Ventajas de usar funciones

- **Evitan repetir código**
- **Dividen el problema en partes**
- **Facilitan la depuración y pruebas**
- **Hacen que el código sea reutilizable**

---

# ¿Qué es una función?

Una función tiene un nombre, argumentos y un cuerpo.

```{r}
#| echo: true
#| output-location: slide
nombre <- function(argumentos) {
  operaciones
}
```

-- nombre: como ejecutamos la función

-- argumentos: inputs que necesita la funcion

-- operaciones: es el cuerpo de la funcion. Lo que se va a ejecutar.


# Ejemplo: imputar valores faltantes

---

## ¿Qué problema queremos resolver?

- Tenemos una variable numérica con algunos valores `NA`.
- Queremos reemplazar los `NA` por el **promedio de los valores no faltantes**.
- Lo haremos primero con código suelto y luego con una función.

---

## Código sin función

```{r}
#| echo: true
x <- c(1.5, 2.1, NA, 4.0)

x[is.na(x)] <- mean(x, na.rm = TRUE)

```

## Función  

```{r}
#| echo: true
imputar_media <- function(vec) {
 
   vec[is.na(vec)] <- mean(vec, na.rm = TRUE)
  
   return(vec)
}

x <- imputar_media(c(1.5, 2.1, NA, 4.0))
```

Mas claro y reutilizable.

# Gestión de errores

##¿Por qué es importante validar?

- Prevenir errores inesperados.

- Mejorar la robustez del código.

- Comunicar al usuario qué está mal.

---

## Ejemplo 1:

```{r}
#| echo: true
imputar_media <- function(vec) {
  if (!is.numeric(vec)) {
    stop("La variable debe ser numérica.")
  }
  vec[is.na(vec)] <- mean(vec, na.rm = TRUE)
  return(vec)
}
```

---

## Ejemplo 2: Advertencias

```{r}
#| echo: true
if (all(is.na(vec))) {
  warning("Todos los valores son NA. Se devuelve el vector original.")
  return(vec)
}
```


# Valores por defecto

## ¿Qué son los valores por defecto?

Argumentos que toman un valor predeterminado si no se especifican.

Permiten que la función sea más flexible y fácil de usar.

---

Ejemplo: dos formas de imputación

```{r}
#| echo: true
imputar_valor <- function(vec, metodo = "media") {
  if (metodo == "media") {
    vec[is.na(vec)] <- mean(vec, na.rm = TRUE)
  } else if (metodo == "mediana") {
    vec[is.na(vec)] <-  median(vec, na.rm = TRUE)
  } else {
    stop("Método inválido.")
  }
  return(vec)
}

```

```{r}
#| echo: true
imputar_valor(c(1, NA, 3, 8))
imputar_valor(c(1, NA, 3, 8), metodo = "mediana")

```

# Uso de return()

• Devuelve un valor explícito
• Mejora claridad del código
• No siempre es obligatorio (pero si recomendable!!)


```{r}
#| echo: true
suma_cuadrados <- function(a, b) {
  resultado <- a^2 + b^2
  return(resultado)
}

suma_cuadrados <- function(a, b) {
  a^2 + b^2
}

```

# Testeo de funciones

• Confirma que la función hace lo esperado
• Detecta errores antes de usarlas en producción


```{r}
#| echo: true
stopifnot(
imputar_valor(c(1, NA, 3, 8))[2] = mean(c(1,3,8)) &
imputar_valor(c(1, NA, 3, 8), metodo = "mediana")[2] = median(c(1,3,8))
)

```